臺灣臺北地方法院刑事判決　　　　　　　96年度易字第1243號
公　訴　人　臺灣臺北地方法院檢察署檢察官
被　　　告　己○○
上列被告因詐欺案件，經檢察官聲請以簡易判決處刑（96年度調
偵緝字第31號），由本院改依通常程序審理後，復經本院合議庭
裁定改依簡式審判程序審理，茲判決如下：
    主  文
己○○行使偽造私文書，足以生損害於他人，處有期徒刑壹年陸
月，減為有期徒刑玖月。緩刑伍年。
    事  實
一、己○○原係臺北市中山區○○○路七號臺灣大學醫學院附設
    醫院（下稱臺大醫院）護理人員，於八十八年間，先後自任
    會首，邀集臺大醫院護理人員乙○○、庚○○、丁○○、辛○○、戊○○、甲○○、丙○○等人參加：自民國八十八年
    二月份起至九十年十月份止，每會金額新臺幣（下同）一萬
    元，包含會首在內合計三十三會，採外標制，每月十日中午
    十二時許，在臺大醫院恢復室護理站開標，底標一千元之互
    助會（下稱互助會一）；以及自八十九年五月起至九十年九
    月止，每會金額二萬元，包含會首在內合計十七會，採外標
    制，每月十日中午十二時許，在臺大醫院恢復室護理站開標
    ，底標一千五百元之互助會（下稱互助會二）。詎己○○嗣
    竟利用活會會員間信任己○○係同在臺大醫院任職，多未參
    加開標及比對得標金額、會員之信任關係，基於意圖為自己
    不法不法所有之概括犯意，先後冒用如附表所示遭冒標會員
    名義得標，除如附表編號三所示時間，有在上開開標地點，
    以冒用如附表編號三所示廖秀禎名義，偽造投標單，以如附
    表編號三所示冒標標息得標外，使該次有參與投標之活會會
    員丙○○等人，以及接獲己○○事後電話通知謊稱係廖秀禎
    得標之其他活會會員，均陷於錯誤，誤信該次係廖秀禎得標
    ，再向遭冒標之廖秀禎謊稱係他人得標，使廖秀禎亦陷於錯
    誤，分別交付該會會款一萬元，足以生損害於廖秀禎及其餘
    活會會員外，餘均如附表編號一、二、四至八所示時間，則
    均係利用無人參與投標之機會，事後以電話向活會會員謊稱
    係如附表一、二、四至八所示遭冒標會員，以如附表一、二
    、四至八所示之冒標標息得標，再向如附表一、二、四至八
    所示遭冒標會員電話謊稱係另有他人得標之方式，使如附表
    一、二、四、五所示遭冒標會員及其餘活會會員，均分別陷
    於錯誤，而分別交付活會會款一萬元，以及使如附表六至八
    所示遭冒標會員及其餘活會會員，均分別陷於錯誤，而分別
    交付活會會款二萬元，共計詐得一百四十九萬元。嗣於九十
    年九月間，己○○因週轉失靈，宣布倒會停標，乙○○、丁○○、丙○○、甲○○、戊○○、辛○○、庚○○相互核對
    會單，質問己○○後，陳媚坦承冒標情事，始知上情。
二、案經乙○○、丁○○、丙○○、甲○○、戊○○、辛○○、
    庚○○分別訴由臺北市政府警察局信義分局及中正第一分局
    報請臺灣臺北地方法院檢察署檢察官偵查起訴。
    理  由
一、訊據被告己○○對於上開犯罪事實坦承不諱，並經證人乙○○、戊○○、丁○○、丙○○、甲○○、戊○○、辛○○、
    庚○○於警詢時證述在卷（九十一年度偵字第一０四八０號
    卷第五頁至第一一頁；九十二年度偵字第二０三四六號卷第
    二頁至第五頁、第一三頁、第一四頁），而被告在如附表編
    號三所示時間，係在上開開標地點，並有冒用如附表編號三
    所示遭冒標會員廖秀禎名義，偽造投標單，以如附表編號三
    所示冒標標息參與投標一節，亦經證人丙○○於本院審理時
    證述：「（在聲請簡易判決處刑書附表所示遭冒標會員該次
    開標，妳曾親自參與投標的有哪幾次？）編號三廖秀禎被冒
    標那一次我有參與投標，因為當時我自己要買房子，而且覺
    得會好像不對勁所以去參加投標，當時我寫的標金是低於以
    廖秀禎名義去標的標金，所以我就沒有標到，當時廖秀禎的
    標單是寫一千四百五十元。」、「（該次開標妳有寫標單嗎
    ？）有。」、「（開標時妳有無看到用廖秀禎名義寫的標金
    一千四百五十元的標嗎？）有。」、「上面有寫我們互助會
    單上面的編號以及標金，開標後己○○就說那個標單上面的
    編號就是指廖秀禎。」等語綦詳。此外，並有互助會一、二
    會單及債務清償協議書各一份在卷可稽，足徵被告上開自白
    符實可採。又標單上僅記載姓名與競標之利息，並未書明「
    標單」字樣者，依我國民間互助會之習慣，可認定其上之文
    字，即為表示出標人及其競標之利息等用意之證明，應屬刑
    法第二百二十條第一項之準文書，此有最高法院九十二年度
    台上字第六九０三號判決意旨可參。而被告在如附表編號所
    示冒標日期，以如附表編號三所示遭冒標會員廖秀禎名義，
    填寫標單參與投標時，除在標單上記載標息外，並有在標單
    上記載代表該遭冒標會員廖秀禎在互助會一會單上之編號，
    已如前述，是依我國民間互助會之習慣，堪認該張標單上文
    字，已足表示係遭冒標會員廖秀禎參與投標及競標標息等用
    意，該張標單自屬刑法第二百二十條第一項之準文書，且其
    偽造標單之行為，並足以生損害於遭冒標會員廖秀禎及其他
    活會會員。從而，被告上開詐欺取財及行使偽造私文書之犯
    行，事證明確，應予依法論處。
二、按行為後法律有變更者，適用行為時之法律。但行為後之法
    律有利於行為人者，適用最有利於行為人之法律，刑法第二
    條第一項定有明文。而本次刑法修正之比較新舊法，應就罪
    刑有關之共犯、未遂犯、想像競合犯、牽連犯、連續犯、結
    合犯，以及累犯加重、自首減輕暨其他法定加減原因（如身
    分加減）與加減例等一切情形，綜其全部罪刑之結果而為比
    較（最高法院九十五年五月二十三日九十五年度第八次刑庭
    會議決議參照）。茲查：
  (一)刑法第三百三十九條第一項之詐欺取財罪，法定刑為五年以
    下有期徒刑、拘役或科或併科一千元以下罰金，其中罰金刑
    部分，依修正後刑法施行法增訂第一條之一規定：「中華民
    國九十四年一月七日刑法修正施行後，刑法分則編所定罰金
    之貨幣單位為新臺幣。九十四年一月七日刑法修正時，刑法
    分則編未修正之條文定有罰金者，自九十四年一月七日刑法
    修正施行後，就其所定數額提高為三十倍。但七十二年六月
    二十六日至九十四年一月七日新增或修正之條文，就其所定
    數額提高為三倍」；另刑法第三十三條第五款修正為：「主
    刑之種類如下：五、罰金：新臺幣一千元以上，以百元計算
    之。」，而刑法第三百三十九條第一項非自七十二年六月二
    十六日至九十四年一月七日新增或修正之條文，於九十五年
    七月一日即九十四年一月七日刑法修正施行後，固應依刑法
    施行法第一之一條規定，改以新臺幣計算罰金數額，且提高
    罰金數額至三十倍，所得科處之罰金刑最高為新臺幣三萬元
    、最低為新臺幣一千元。然依被告行為時之刑罰法律，即刑
    法第三十三條第五款規定之罰金最低額一元計算，該罪之罰
    金刑最高為銀元一萬元，最低額為銀元一元，經依現行法規
    所定貨幣單位折算新臺幣條例予以折算後，最高額雖與新法
    同為新臺幣三萬元，然最低額僅為新臺幣三元。是以，比較
    上述修正前、後之刑罰法律，以被告行為時之舊法即修正前
    刑法科罰金之規定，較有利於被告。
  (二)被告行為後，刑法第五十五條後段有關牽連犯之規定業已刪
    除，是於新法修正施行後，被告在如附表編號三所示冒標日
    期偽造遭冒標會員廖秀禎名義填寫標單參與投標，向活會會
    員詐取會款之詐欺取財及行使偽造私文書之犯行，即須分論
    併罰。惟依修正前刑法第五十五條後段規定，被告所犯上開
    二罪間，顯有方法、結果之牽連犯裁判上一罪關係，而應從
    一重之行使偽造私文書罪處斷。茲比較修正前、後之刑罰法
    律，自以被告行為時關於科處罰金刑之法律較有利於被告，
    應適用修正前刑法第五十五條後段牽連犯之規定。
  (三)被告行為後，刑法第五十六條連續犯之規定，業經修正刪除
    ，此刪除雖非犯罪構成要件之變更，但顯已影響行為人刑罰
    之法律效果，自屬法律有變更，應依新法第二條第一項規定
    為新舊法之比較（最高法院九十五年第八次刑事庭會議決議
    參照）。新法修正施行後，被告上開詐欺取財之犯行，即須
    分論併罰，是比較新舊法之結果，應適用較有利於被告之行
    為時法律即修正前刑法第五十六條規定，論以連續犯。
三、核被告所為，係犯刑法第三百三十九條第一項之詐欺取財罪
    及第二百十六條、第二百十條之行使偽造私文書罪。被告上
    開偽造私文書之低度行為，應為行使偽造私文書之高度行為
    所吸收，不另論罪。又其上開先後多次詐欺取財之犯行間，
    時間緊接，犯罪構成要件相同，顯係基於概括犯意反覆為之
    ，均應修正前刑法第五十六條連續犯之規定，以一罪論並加
    重其刑。被告各次冒名標會，使該會之各活會會員陷於錯誤
    交付會款，因而侵害各活會會員之法益，係屬一行為觸犯數
    罪名，為同種想像競合，僅論以一罪。其所犯上開二罪間，
    有方法與結果之牽連關係，應依修正前刑法第五十五條規定
    ，從一重之行使偽造私文書罪處斷。爰審酌被告犯罪之動機
    、目的、手段、冒標次數、詐得金額、現均與活會會員達成
    和解，分期攤還會款、所生危害及坦承犯行之態度等一切情
    狀，量處如主文所示之刑。另按犯罪在中華民國九十六年四
    月二十四日以前者，除本條例另有規定外，有期徒刑、拘役
    或罰金，減其刑期或金額二分之一，九十六年七月四日制定
    公布，並自九十六年七月十六日施行之中華民國九十六年罪
    犯減刑條例第二條第一項第三款定有明文。本件被告上開竊
    盜犯行之犯罪時間，係在九十六年四月二十四日之前，復核
    無同條例所定不予減刑之情形，應依同條例第二條第一項第
    三款規定，減其刑期二分之一。至被告在如附表編號三所示
    冒標時間以如附表編號三所示遭冒標會員名義偽造之標單，
    衡諸冒標時間迄今已有七年餘，且一般民間互助會習慣，在
    開標後均隨即棄置該只標單等情，該只標單顯已滅失，本院
    自無從併予宣告沒收，附此敘明。再刑法修正施行後，關於
    緩刑之宣告，應適用修正後刑法第七十四條之規定，而被告
    未曾因故意犯罪受有期徒刑以上刑之宣告，此有臺灣高等法
    院被告前案紀錄表一份在卷可按，此次因一時失慮，致罹刑
    典，經此偵查及審理程序，予以刑事制裁後，當能知所警惕
    ，謹記此次教訓在心，而信無再犯之虞，本院認所宣告之刑
    以暫不執行為適當，併宣告緩刑五年，以啟自新。
四、本件檢察官原聲請簡易判決處刑，惟經本院認有刑事訴訟法
    第四百五十一條之一第四項但書所定之情形，爰改依通常程
    序審判。又被告所犯為死刑、無期徒刑、最輕本刑三年以上
    有期徒刑之罪或高等法院管轄第一審案件以外之罪，並經被
    告於準備程序就被訴事實為有罪之陳述，經告知簡式審判程
    序之旨，並聽取被告及檢察官之意見後，經本院合議庭依刑
    事訴訟法第二百七十三條之一第一項規定，裁定由受命法官
    獨任進行簡式審判程序審理，併予敘明。
據上論斷，應依刑事訴訟法第四百五十二條、第二百七十三條之
一第一項、第二百九十九條第一項前段，中華民國九十六年罪犯
減刑條例第二條第一項第三款、第七條，刑法第二條第一項前段
、第二百十六條、第二百十條、第二百二十條第一項、第三百三
十九條第一項、第七十四條，修正前刑法第五十六條、第五十五
條，判決如主文。
本案經檢察官高怡修到庭執行職務。
中　　華　　民　　國　　96　　年　　8 　　月　　31　　日
                        臺灣臺北地方法院刑事第十五庭
                            法　官  吳麗英
上正本證明與原本無異。
如不服本判決，應於判決送達後10日內向本院提出上訴狀（應抄
附繕本）。告訴人或被害人如對於本判決不服者，應具備理由請
求檢察官上訴，其上訴期間之計算係以檢察官收受判決正本之日
期為準。
                            書記官  田華仁
中　　華　　民　　國　　96　　年　　8 　　月　　31　　日
附錄本案論罪科刑法條全文：
刑法第二百十條：偽造、變造私文書，足以生損害於公眾或他人
                者，處五年以下有期徒刑。
刑法第二百十六條：行使第二百十條至第二百十五條之文書者，
                  依偽造、變造文書或登載不實事項或使登載
                  不實事項之規定處斷。
刑法第二百二十條：在紙上或物品上之文字、符號、圖畫、照像
                  ，依習慣或特約，足以為表示其用意之證明
                  者，關於本章及本章以外各罪，以文書論。
                  錄音、錄影或電磁紀錄，藉機器或電腦之處
                  理所顯示之聲音、影像或符號，足以為表示
                  其用意之證明者，亦同。
刑法第三百三十九條：意圖為自己或第三人不法之所有，以詐術
                    使人將本人或第三人之物交付者，處五年
                    以下有期徒刑、拘役或科或併科一千元以
                    下罰金。
                    以前項方法得財產上不法之利益或使第三
                    人得之者，亦同。
                    前二項之未遂犯罰之。
【附表】
┌──┬────┬────────┬────┬─────┬───────┐
│編號│互 助 會│遭冒標會員及編號│冒標標息│ 冒標日期 │詐  得  金  額│
├──┼────┼────────┼────┼─────┼───────┤
│ 一 │互助會一│賴靜惠（會員編號│1,200元 │88.12.10（│1萬元×23＝23 │
│    │        │16 號）         │        │第11期）  │萬元          │
├──┼────┼────────┼────┼─────┼───────┤
│ 二 │互助會一│辛○○（會員編號│1,100元 │89.3.10（ │1萬元×20＝20 │
│    │        │26 號）         │        │第14期）  │萬元          │
├──┼────┼────────┼────┼─────┼───────┤
│    │        │廖秀禎（會員編號│1,450元 │89.4.10（ │1萬元×19＝19 │
│ 三 │互助會一│12 號）         │(起訴書 │第15期）  │萬元          │
│    │        │                │誤載為  │          │              │
│    │        │                │1,100元)│          │              │
├──┼────┼────────┼────┼─────┼───────┤
│ 四 │互助會一│戊○○（會員編號│1,300元 │90.3.10（ │1萬元×8＝8萬 │
│    │        │20 號）         │        │第26期）  │元            │
├──┼────┼────────┼────┼─────┼───────┤
│ 五 │互助會一│丁○○（會員編號│1,400元 │90.4.10（ │1萬元×7＝7萬 │
│    │        │15 號）         │        │第27期）  │元            │
├──┼────┼────────┼────┼─────┼───────┤
│ 六 │互助會二│林麗蓉（會員編號│1,500元 │89.7.10（ │2萬元×15＝30 │
│    │        │15 號）         │        │第3期）   │萬元          │
├──┼────┼────────┼────┼─────┼───────┤
│ 七 │互助會二│庚○○（會員編號│1,500元 │89.11.10（│2萬元×11＝22 │
│    │        │13 號）         │        │第7期）   │萬元          │
├──┼────┼────────┼────┼─────┼───────┤
│ 八 │互助會二│辛○○（會員編號│2,000元 │89.12.10（│2萬元×10＝20 │
│    │        │11 號）         │        │第8期）   │萬元          │
├──┼────┴────────┴────┴─────┴───────┤
│合計│ 149萬元                                                        │
├──┼────────────────────────────────┤
│備註│88年2月發起之互助會會員及會首共33會，扣除會首1人，實際會員人數為│
│    │32 人；89年5月發起之互助會會員及會首共17會，扣除會首1人，實際會 │
│    │員人數為16人，每次受詐騙人數之計算，係以實際會員人數扣除當期死會│
│    │會員人數即為當期活會會員人數（含當期遭冒標之會員），再以當期每一│
│    │活會會員應繳之會款乘以當期活會會員人數，即為當期被告詐騙而得之金│
│    │額。                                                            │
└──┴────────────────────────────────┘
